【裁判字號】    95,重上,271
【裁判日期】    970122
【裁判案由】    損害賠償
【裁判全文】
臺灣高等法院民事判決                 95年度重上字第271號
上  訴  人  庚○○○○○○○○○
訴訟代理人  李進成律師
            陳怡珍律師
被 上訴 人  頂緻家具有限公司
法定代理人  乙○○
            丁○○
            丙○○
兼上三人
法定代理人  甲○○
            戊○○
被 上訴 人  戊○○
共      同
訴訟代理人  林幸慧律師
            徐揆智律師
被 上訴 人  己○○  原住台北市○○○路○段293之3號11樓之1
上列當事人間請求損害賠償事件，上訴人對於中華民國95年4月1
0日台灣板橋地方法院93年度重訴字第73號第一審判決提起上訴
，本院於97年1月8日言詞辯論終結，判決如下：
    主  文
原判決關於駁回上訴人後開第二項之訴，及該部分假執行之聲請
，暨訴訟費用之裁判均廢棄。
被上訴人頂緻家具有限公司、戊○○應連帶給付上訴人新台幣捌
佰萬元，及自民國93年3月3日起至清償日止，按年利率5％計算
之利息；如其中一人履行給付，另一人免給付義務。
其餘上訴駁回。
第一、二審訴訟費用，由被上訴人頂緻家具有限公司、戊○○連
帶負擔。
本判決命被上訴人頂緻家具有限公司、戊○○連帶給付部分，於
上訴人以新台幣貳佰陸拾陸萬柒仟元供擔保後得假執行；但被上
訴人頂緻家具有限公司、戊○○如以新台幣幣捌佰萬元為上訴人
預供擔保，得免假執行。
    事實及理由
壹、程序方面：
一、按公司之清算人，在執行職務範圍內，亦為公司負責人；解
    散之公司除因合併、分割或破產而解散外，應行清算；解散
    之公司於清算範圍內，視為尚未解散，公司法第8條第2項、
    第24條、第25條分別定有明文。又依公司法第113條準用同
    法第79條前段規定，有限公司之清算，以全體股東為清算人
    。經查被上訴人頂緻家具有限公司（下稱頂緻公司）於民國
    （下同）91年12月18日經經濟部核准解散登記，並未選任清
    算人，且迄未清算終結，有經濟部91年12月18日經授中字第
    09133155490號函（原審卷第1宗57頁）及頂緻公司變更登記
    事項表（原審卷第1宗45頁）可稽，被上訴人頂緻公司在清
    算範圍內視為尚未解散，應以全體清算人即全體股東為法定
    代理人。
二、被上訴人己○○經合法通知未於言詞辯論期日到場，核無民
    事訴訟法第386條各款所列情形，爰依上訴人之聲請，由其
    一造辯論而為判決。
貳、實體方面：
一、上訴人聲明：（一）原判決廢棄。（二）被上訴人頂緻公司
    與被上訴人戊○○或被上訴人頂緻公司與被上訴人己○○應
    連帶給付上訴人新台幣（下同）800萬元，及自起訴狀繕本
    送達翌日起至清償日止，按年利率5％計算之利息，如其中
    一被上訴人已履行給付，其他被上訴人免給付之義務。（三
    ）願供擔保，請准宣告假執行。
    被上訴人頂緻公司、戊○○聲明：（一）上訴駁回。（二）
    如受不利之判決，願供擔保請准免為假執行。
    被上訴人己○○未曾到場，亦未提出書狀作何聲明。
二、上訴人起訴主張：
（一）被上訴人戊○○係被上訴人頂緻公司之負責人，台北縣三
      峽鎮添福里14之9附2號為被上訴人頂緻公司之廠房，被上
      訴人己○○為同址工廠之廠長，均為消防法所定之管理權
      人。彼等本應隨時注意廠房之公共安全，加以監督防範，
      並應依消防法之規定裝置消防設備，以避免火災發生，且
      依情形並無不能注意之情事，竟疏未注意，於民國（下同
      ）91年4月30日上午10時30分許，有火源自被上訴人頂緻
      公司之三樓噴漆間竄燒，延燒至連接毗鄰之伊廠房，造成
      伊獨資經營之承品傢具行遭火舌吞噬，廠房內所有之生財
      機械、器具、成品、半成品及庫存材料，均付之一炬。
（二）本件火災火源係自被上訴人頂緻公司之三樓噴漆間竄燒，
      頂緻公司工廠內之員工卻無法撲滅冒濃煙之起火點，足見
      被上訴人未能防止火災蔓延之損害，導致殃及伊。又被上
      訴人頂緻公司之起火點位於廠房西南側三樓第四間油漆間
      外之幾十桶油漆，火苗竄燒時僅有濃濃灰黑煙，廠房內三
      樓有員工在場工作，二樓亦有經理在場，如在第一時間即
      能以消防設備撲救，衡情應不致造成如此災害。惟被上訴
      人對於火勢之蔓延僅止於關閉總電源開關，致喪失起火時
      撲滅火災之最佳時機。而依消防法或「各類場所消防安全
      設備設置標準」第4條第1項第3款、第12條第4款、第14條
      第2款、第16條第1款關於消防設備之規定，並不僅止於防
      止火災之「起因」，乃基於依法應設置消防設備之存在，
      而得以於第一時間內，以隨手可及之消防器具撲滅火源。
      被上訴人戊○○、己○○顯違反消防法第2條、第6條所定
      之消防設備設置及維護義務及上開「各類場所消防安全設
      備設置標準」之規定。
（三）伊因本件失火受有房屋本體之損害計950萬元，廠房內：
      1.機器設備75萬元、2.成品存貨計1093萬5000元、3.半成
      品存貨計120萬元、4.庫存材料計193萬元等財物損害，總
      計損害額為2431萬5000元。惟被上訴人前主張伊積欠債務
      206萬9276元，爰以本案之債權與該債務抵銷，就前揭損
      害額扣除抵銷後之金額，於800萬元範圍內作為起訴之金
      額，並保留其餘債權。爰依民法第184條第2項規定，請求
      被上訴人戊○○、己○○賠償伊所受損害；依民法第191
      條第1項前段、第184條第2項、第188條第1項、第28條及
      公司法第23規定，請求被上訴人頂緻公司賠償損害；被上
      訴人頂緻公司與其法定代理人戊○○應依民法第28條及公
      司法第23條之規定，負連帶責任；被上訴人己○○與被上
      訴人頂緻公司應依民法第188條第1項規定負連帶責任，惟
      被上訴人己○○與戊○○之侵權行為各有其原因，其二人
      間應屬不真正連帶關係等情；求為命被上訴人頂緻公司頂
      緻公司與被上訴人戊○○或被上訴人頂緻公司與被上訴人
      己○○連帶給付800萬元，及自起訴狀繕本送達翌日起至
      清償日止，按年利率5％計付利息，如其中一被上訴人已
      履行給付，其他被上訴人免給付義務之判決。
被上訴人頂緻公司、戊○○則以：
（一）被上訴人頂緻公司非失火廠房或工作物之所有人。本件失
      火廠房係被上訴人戊○○向訴外人呂仁園所承租，為呂仁
      園所有，且被上訴人承租該廠房後，未再行施工增加其他
      設備。被上訴人頂緻公司在廠房內放置固體易燃之木製家
      具及底漆、面漆等可燃性液體物質等，係屬可移動性之物
      體，非屬民法第191條之工作物。上訴人主張被上訴人對
      前揭物品之設置保管有欠缺，應負民法第191條之侵權行
      為責任，顯有未合。而本件火災之發生原因不明，有台北
      縣政府消防局火災原因調查報告書可憑，顯然非因工作物
      之設置或保管有欠缺而發生，上訴人依民法第191條請求
      賠償，為無理由。
（二）被上訴人頂緻公司已提出消防安全設備檢修申報書，該文
      書係合格之消防設備士所製作申報，而消防設備士對於消
      防法規極為嫻熟，足證被上訴人頂緻公司符合消防法規。
      又對於該次檢修之缺失部分，被上訴人頂緻公司亦在檢修
      後請專人加以修繕。被上訴人頂緻公司有設置消防設備，
      並教導員工消防知識及實施消防演練。失火當天水壓不足
      ，應係自來水公司之問題，上訴人據此主張被上訴人違反
      消防法規，為無理由。況被上訴人頂緻公司既已依法設置
      消防栓，即已盡到法定義務，並未違反消防法規。
（三）被上訴人戊○○並未違反前揭消防法規，且刑事部分亦因
      起火原因不明而經檢察官為不起訴處分，上訴人不能證明
      本件火災所造成之損害，確係直接由被上訴人戊○○之過
      失所致，被上訴人戊○○自無過失。又本件既無法查知起
      火之原因，自難遽認被上訴人戊○○對於本件火災之發生
      有何懈怠或疏虞，且其懈怠或疏虞與火災之發生有相當因
      果關係之存在。
（四）公司法第23條係規範公司負責人在處理公司之事務時，所
      生之侵權行為責任，故上訴人應先指出被上訴人戊○○有
      何執行業務之行為導致其權利受有損害。被上訴人戊○○
      並未有任何行為足以對上訴人構成侵權行為，上訴人依公
      司法第23條請求賠償，為無理由。
（五）民法第28條係規定董事因執行職務所加於他人之損害，然
      本件上訴人損害之發生並非基於被上訴人戊○○執行職務
      之行為，上訴人主張被上訴人頂緻公司應與戊○○負連帶
      賠償責任，為無理由。又被上訴人己○○無侵權行為責任
      ，被上訴人頂緻公司亦無須負民法第188條之僱用人責任
      。
（六）上訴人主張其受有機器設備、成品、半成品、材料等損害
      共計2431萬5000元，並未提出相關資料佐證，顯不可採云
      云，資為抗辯。
被上訴人己○○未曾到場，據其以前到場略以：伊係被上訴人頂
緻公司之經理，失火廠房係由伊負責管理。工廠有依照消防法規
定設置消防設備，伊於案發當日第一時間即趕到三樓之起火現場
，當時已經都是黑煙，無法至失火點進行搶救，但伊仍與員工盡
力搶救至消防人員到達為止。當天因水壓不足，消防栓的水僅持
續10分鐘左右，之後因為水壓不足而沒有水，且被上訴人頂緻公
司員工都有到上訴人廠房搶救，伊就本件火災之發生並無過失等
語，資為抗辯。
三、兩造不爭執之事實：
（一）被上訴人戊○○係被上訴人頂緻公司之董事，為主管機關
      登記之公司負責人。
（二）91年4月30日被上訴人頂緻公司坐落台北縣三峽鎮漆福里
      14之9附2號廠房三樓第四噴漆間失火，延燒至毗鄰之上訴
      人獨資經營之承品家具行，致上訴人所有廠房及廠房之物
      品均遭燒毀。
（三）本件火災發生時，被上訴人己○○為被上訴人頂緻公司之
      受僱人，擔任經理。
（四）本件火災經台北縣消防局調查結果為「起火原因不明」。
（五）證據：頂緻公司變更登記表（原審卷第1宗45-46頁）、台
      北縣政府消防局火災原因調查報告書（原審卷第2宗20-29
      頁）。
四、按違反保護他人之法律，致生損害於他人者，負賠償責任，
    民法第184條第2項前段定有明文。又按消防法第1條第1項規
    定：「為預防火災、搶救災害及緊急救護，以維護公共安全
    ，確保人民生命財產，特制定本法。」同法第2條規定：「
    本法所稱管理權人係指依法令或契約對各該場所有實際支配
    管理權者；其屬法人者，為其負責人。」同法第6條第1項第
    1款規定：依法令應有消防安全設備之建築物場所之管理權
    人應設置並維護其消防安全設備。又依91年6月12日修正前
    消防法施行細則第6條第1項第2款規定，各類場所消防安全
    設備設置標準規定甲類以外之場所，管理權人依消防法第9
    條規定應定期檢修之期限為每年一次。另按96年1月3日修正
    前消防法第9條規定為：依第6條第1項應設置消防安全設備
    場所，其管理權人應委託第8條所規定之消防設備師或消防
    設備士，定期檢修消防安全設備，其檢修結果應依限報請當
    地消防機關備查；消防機關得視需要派員複查；但高層建築
    物或地下建築物消防安全設備之定期檢修，其管理權人應委
    託中央主管機關審查合格之專業機構辦理。又查依「各類場
    所消防安全設備設置標準」第4條第1項第3款之定義：「高
    度危險工作場所：儲存一般可燃性固體物質倉庫之高度超過
    五點五公尺者，或可燃性液體物質之閃火點未超過攝氏六十
    度與攝氏溫度為三十七點八度時，其蒸氣壓未超過每平方公
    分二點八公斤者，或可燃性氣體製造、儲存、使用場所或石
    化作業場所，木材加工業作業場所與油漆作業場所等」；第
    14條第2款規定：總樓地板面積在一百五十平方公尺以上之
    乙、丙、丁類場所，應設置滅火器。上訴人主張消防法規係
    民法第184條第2項所定之保護他人之法律，應屬有據。
五、關於被上訴人戊○○或被上訴人己○○，何人為消防法第2
    條規定之管理權人部分：
（一）經查本件被上訴人頂緻公司起火之廠房為木材加工業作業
      場所與油漆作業場所（詳台北縣政府消防局火災原因調查
      報告書─原審卷第2宗20-29頁），屬高危險工作場所，依
      「各類場所消防安全設備設置標準」第12條關於各類場所
      按用途分類之規定，屬丁類場所；依91年6月12日修正前
      消防法施行細則第6條第1項第2款規定，管理權人依消防
      法第9條規定應定期檢修之期限為每年一次。又該廠房面
      積超過500平方公尺，為兩造所不爭執（見本院卷第2宗62
      頁背面），依「各類場所消防安全設備設置標準」第14條
      第2款規定，應設置滅火器。
（二）查被上訴人戊○○為被上訴人頂緻公司之負責人，消防法
      第2條既已明定該法所稱管理權人，其屬法人者為其負責
      人；即應以被上訴人戊○○為被上訴人頂緻公司依消防法
      第6條第1項第2款規定應設置並維護消防安全設備之管理
      權人。被上訴人己○○雖為頂緻公司之經理，而負責管理
      發生本件火災事故之工廠，惟其抗辯其僅係受僱於被上訴
      人頂緻公司，負責該公司本件發生火災事故之工廠（見原
      審卷第1宗188頁），並否認其係消防法第2條規定之管理
      權人（見原審卷第1宗244頁）等語。經查被上訴人己○○
      抗辯其僅係受僱於被上訴人頂緻公司，負責管理本件發生
      火災事故之工廠，為被上訴人頂緻公司、戊○○所不爭執
      ；被上訴人己○○既非被上訴人頂緻公司之負責人，尚難
      認其係消防法第2條規定之管理權人。另雖被上訴人提出
      「消防安全設備檢修申報書」，其上記載管理權人係己○
      ○，惟該申報書記載有「翔豪家具有限公司」之名稱，且
      係89年7月25日申報（見原審卷第1宗76頁起），而本件火
      災事故係發生於91年4月30日，其間相距1年9個月，上開
      申報書尚未能認係被上訴人頂緻公司所為之申報，亦未能
      依此而認被上訴人己○○係頂緻公司依消防法第2條規定
      之管理權人。
（三）依上所述，被上訴人頂緻公司依消防法第6條第1項第2款
      規定應設置並維護消防安全設備之管理權人係被上訴人戊
      ○○，而非被上訴人己○○。上訴人以被上訴人己○○係
      管理權人為由，依侵權行為法則對被上訴人己○○請求賠
      償，應屬無據。
六、關於上訴人請求被上訴人頂緻公司、戊○○賠償因本件火災
    所受之損害部分：
（一）按法人對於其董事或其他有代表權之人因執行職務所加於
      他人之損害，與該行為人連帶負賠償之責任，民法第28條
      定有明文。
（二）經查本件火災事故發生於91年4月30日，而被上訴人頂緻
      公司提出之「消防安全設備檢修申報書」係「翔豪家具有
      限公司」於89年7月25日所為申報（見原審卷第1宗76頁起
      ），其間相距1年9個月，被上訴人頂緻公司無法提出其後
      本件發生火災事故場所進行檢修之資料，足見已逾一年之
      法定維修期間未進行檢修，顯然違反消防法規。又依上開
      申報書內「消防安全設備改善計畫書」內載明該次檢查不
      符規定之項目及內容如下：1.滅火器設備中有4具20P、1
      具50P使用期限過期，需更新藥劑；2.室內消防拴設備中
      一樓消防拴箱隔絕，須清除堆積物；3.標示設備中有3具
      標示燈具不亮，須更新燈管；4.火警自動警報設備：未設
      ；5.緊急廣播設備：未設（見原審卷第1宗80頁）。其中
      1.、3.不合格項目部分，被上訴人頂緻公司雖提出三五消
      防器材有限公司之修繕明細證明及送貨單（見原審卷第2
      宗30-33頁），抗辯已修繕云云；惟為上訴人所否認，且
      上開修繕明細證明及送貨單所載日期分別係89年8月21日
      、89年9月30日，縱係屬實，亦未能證明被上訴人頂緻公
      司符合前述91年6月12日修正前消防法施行細則第6條第1
      項第2款有關定期檢修之期限為每年一次之規定。另被上
      訴人頂緻公司雖抗辯伊有定期委託永華水電行檢驗消防設
      備，經被上訴人戊○○在刑事警訊中陳述明確，並提出檢
      驗資料云云；惟查經本院調閱台灣板橋地方法院檢察署91
      年度偵字第16058號卷宗，僅被上訴人戊○○陳述頂緻公
      司有定期委託永華水電行檢驗消防設備（見原審卷第2宗
      35頁），然並無被上訴人戊○○所述之檢驗資料；而被上
      訴人頂緻公司、戊○○復無法提出其他證明；另永華水電
      行是否符合消防法第9條、第8條規定之消防設備師或消防
      設備士資格，亦未據被上訴人頂緻公司、戊○○提出證明
      ，難認被上訴人頂緻公司有依法設置並維護消防安全設備
      。
（三）依上所述，被上訴人戊○○違反消防法第6條第1項第2款
      有關管理權人應設置並維護消防安全設備之規定，及91年
      6月12日修正前消防法施行細則第6條第1項第2款有關管理
      權人依消防法第9條應定期檢修之期限為每年一次之規定
      ，致未能防止本件火災之發生，上訴人主張被上訴人戊○
      ○就伊因此所生之損害，應依民法第184條第2項規定負賠
      償責任，應屬有據。又被上訴人戊○○係被上訴人頂緻公
      司之董事，並為負責人；有關被上訴人頂緻公司就本件發
      生火災場所應設置並維護消防安全設備，應屬被上訴人戊
      ○○執行職務之行為，上訴人主張被上訴人頂緻公司應依
      民法第28條規定連帶負賠償責任，亦屬有據。另被上訴人
      戊○○所涉公共危險刑責，雖經台灣板橋地方法院檢察署
      檢察官認本件起火原因不明，而以91年度偵字第16058號
      為不起訴處分（見原審卷第1宗28-31頁），惟被上訴人戊
      ○○違反消防法規，已如前述，該不起訴處分不影響本件
      認定，附此說明。
七、關於上訴人得請求被上訴人頂緻公司、戊○○賠償之金額部
    分：
（一）按當事人已證明受有損害，而不能證明其數額或證明顯有
      重大困難者，法院應審酌一切情況，依所得心證定其數額
      ，民事訴訟法第222條第2項定有明文。
（二）按上訴人之廠房及其內之機器設備、存貨、材料等，均已
      因本件火災付之一炬，所受損害之數額，在證明上自屬顯
      有重大困難。經查上訴人主張伊受有如附件所示之損失，
      業據上訴人於火災發生後之翌日即91年5月1日在警訊中陳
      述伊工廠損失金額約2311萬5000元（見本院卷第2宗45頁
      ），並經證人辛○到場證稱：火災發生時，伊擔任上訴人
      之廠長；附件之估價單是伊製作的，伊是依照工廠當時所
      存在的東西作的；生產線是伊在負責，生產線流程及數量
      伊很清楚，也都有紀錄，所以伊很清楚有多少東西及機器
      ；伊是依記憶製作的，因為伊每個月都有查庫量；機器設
      備是指折舊後的費用；91年承品家具員工約有14、15人左
      右，每個月營業額四百到五百萬元間起伏（見本院卷第2
      宗31-32頁）。按證人辛○既係上訴人家具行之廠長，對
      於火災損害所作之估計，應足供參酌。又參酌證人壬○○
      到場證稱：伊以前是上訴人之員工，火災當時伊有在場；
      依伊看當時廠房整間都是家具，總共三層樓，一樓是半成
      品及木材材料、機器，二樓是油漆及準備出貨的成品，三
      樓是囤積做好的家具（本院卷第2宗30頁背面）；及上訴
      人廠房失火前後之照片（見原審卷第1宗19-24頁），其廠
      房為三層樓，面積達1500坪（參酌證人洪文化到場證稱：
      上訴人廠房鐵架地坪560多坪〈見本院卷第1宗164頁〉，
      及上訴人廠房為三層樓等情，上訴人主張其廠房面積達
      1500坪，堪信為真實），照片所示失火後之毀損情形，上
      訴人主張其所受損害扣除被上訴人抗辯抵銷206萬9276元
      後仍超過800萬元，堪以採信。上訴人請求被上訴人頂緻
      公司、戊○○連帶賠償800萬元，應屬有據。
八、綜上所述，上訴人依民法第184條第2項、第28條規定，請求
    被上訴人頂緻公司、戊○○連帶給付800萬元及自起訴狀繕
    本送達翌日即93年3月3日起至清償日止，按年利率5％計算
    之利息，其中一人為給付，另一人免給付義務，為有理由，
    應予准許；至上訴人請求被上訴人己○○給付部分，為無理
    由，不應准許。原審就上開應准許部分為上訴人敗訴之判決
    ，尚有未洽；上訴論旨指摘原判決此部分不當，求予廢棄改
    判，為有理由；就上開不應准許部分，原審為上訴人敗訴之
    判決，並無不合；上訴論旨指摘原判決此部分不當，求予廢
    棄改判，為無理由。末按上訴人與被上訴人頂緻公司、戊○
    ○均陳明願供擔保聲請准、免假執行，核無不合，爰分別酌
    定相當之金額准許之。
九、兩造其餘之攻擊或防禦方法及未經援用之證據，經本院斟酌
    後，認為均不足以影響本判決之結果，無逐一詳予論駁之必
    要，併此敘明。
十、據上論結，本件上訴為一部有理由，一部無理由，依民事訴
    訟法第463條、第385條第1項前段、第450條、第449條第1項
    、第79條、第85條第2項、第390條第2項、第392條第2項，
    判決如主文。
中    華    民    國    97    年    1     月    22    日
                  民事第八庭
                      審判長法  官   劉勝吉
                            法  官   滕允潔
                            法  官   鄭威莉
正本係照原本作成。
如不服本判決，應於收受送達後20日內向本院提出上訴書狀，其
未表明上訴理由者，應於提出上訴後20日內向本院補提理由書狀
（均須按他造當事人之人數附繕本）上訴時應提出委任律師或具
有律師資格之人之委任狀；委任有律師資格者，另應附具律師資
格證書及釋明委任人與受任人有民事訴訟法第466條之1第1項但
書或第2項（詳附註）所定關係之釋明文書影本。
中    華    民    國    97    年    1     月    24    日
                            書記官   李垂福
附註：
民事訴訟法第466條之1（第1項、第2項）：
對於第二審判決上訴，上訴人應委任律師為訴訟代理人。但上訴
人或其他法定代理人具有律師資格者，不在此限。
上訴人之配偶、三親等內之血親、二親等內之姻親，或上訴人為
法人、中央或地方機關時，其所屬專任人員具有律師資格並經法
院認為適當者，亦得為第三審訴訟代理人。


司法院資訊處製作；財團法人民間司法改革基金會備份。
